【裁判字號】    99,行專訴,15
【裁判日期】    990701
【裁判案由】    發明專利舉發
【裁判全文】
智慧財產法院行政判決
                                    99年度行專訴字第15號
                                    99年6月10日辯論終結
原      告  甲○○
            乙○○
被      告  經濟部智慧財產局
代  表  人  丙○○（局長）
訴訟代理人  戊○○
參  加  人  丁○○
上列當事人間因發明專利舉發事件，原告不服經濟部中華民國98
年12月9 日經訴字第09806122610 號訴願決定，提起行政訴訟。
本院判決如下：
    主  文
原告之訴駁回。
訴訟費用由原告負擔。
    事實及理由
一、程序方面：
    原告甲○○經合法通知，無正當理由，未於言詞辯論期日到
    場，核無行政訴訟法第218 條準用民事訴訟法第386 條各款
    所列情形，爰依被告聲請由其一造辯論而為判決。
二、事實概要：
    緣原告甲○○前於94年12月7 日以「金屬輕質化棘輪扳手構
    造」向被告申請發明專利，經被告編為第94143204號審查，
    准予專利，並於公告期滿後，發給發明第I276515 號專利證
    書（下稱系爭專利）。嗣參加人以其有違核准時專利法第22
    條第1 項第1 款、第4 項及第26條第3 項之規定，對之提起
    舉發。嗣原告甲○○於97年11月11日提出系爭專利說明書及
    申請專利範圍更正本，經被告審查，認前揭更正本不符專利
    法第64條規定，應不准更正，且系爭專利有違專利法第22條
    第4 項規定，於98年4 月17日以（98）智專三(三)05055 字第
    09820220490 號專利舉發審定書為「舉發成立，應撤銷專利
    權」之處分。原告甲○○不服提起訴願；另原告乙○○於98
    年6 月19日向被告申請受讓系爭專利權二分之一，並經被告
    准予登記，原告乙○○對於前揭被告所為之處分亦不服提起
    訴願。訴願皆經遭決定駁回，遂向本院提起行政訴訟。本院
    因認本件訴訟之結果，倘認訴願決定及原處分應予撤銷，參
    加人之權利或法律上利益將受損害，乃依行政訴訟法第42條
    第1 項規定，依職權裁定命其獨立參加本件被告之訴訟。
三、原告主張：
  (一)關於更正及申請面詢部分：
  1.系爭專利97年11月11日更正本將「任意幾何形狀」更正為「
    非圓形狀」，僅係將不明瞭記載作明確之敘明，且更接近原
    案第1 圖（葫蘆形狀）及第6 圖（長橢圓形狀）所揭露之事
    實，未實質擴大或變更原申請專利範圍，應符合專利法第64
    條規定。被告未就更正案核准與否先行通知原告答辯，有損
    原告權益。
  2.又原告於舉發階段已向被告申請面詢，被告未依專利法第71
    條規定辦理面詢，亦未於原處分書中說明不准面詢之理由，
    顯有違誤。
  (二)原公告本內容逕行限縮後，系爭專利非所屬技術領域中具有
    通常知識者依申請前之先前技術所能輕易完成：
  1.原公告本之申請專利範圍第4 項合併至第1 項中，更正為第
    1 項：「一種金屬輕質化棘輪扳手構造，其主要係包括有本
    體、框體及蓋體所組成，其主要特徵在於：該本體係以鋁材
    質所製成，其大致上可分為頭部及身部，且於該頭部內則形
    成有任意幾何形狀的凹陷部，並於凹陷部內適當處則形成有
    貫穿孔；該框體係呈凹陷狀，且以鋼材或鐵材所製成的，其
    中該凹陷狀框體內形成有空間部，且該凹陷狀框體的硬度必
    需大於本體的硬度，並使該凹陷狀框體的外輪廓係相對於凹
    陷部的內輪廓而生，以致使凹陷狀框體能被組設於凹陷部內
    ，以藉由鎖合件的作用而將蓋體組設封合於本體之凹陷部頂
    緣上，而達到將凹陷狀框體組設定住於本體之凹陷槽內者。
    」系爭專利之底內壁205 連結於框體側圍之結構強度確實較
    舉發證據二之已具有中央空間（即穿透狀）之補強件之結構
    強度更強大，而致使系爭專利案之框體因不易被破壞損毀而
    增加其使用壽命，此乃是系爭專利之更正申請專利範圍第1
    項較舉發證據二具有較佳的進步性特徵。
  2.舉發證據二之補強桿(50)及補強件(30)係為分開之二獨立元
    件，換言之，舉發證據二之補強桿(50)及補強件(30)二者間
    之接近區域根本就無法承受任何扭力，反觀系爭專利之「凹
    陷部亦可同時位於本體之頭部及身部的適當位置處，以作為
    框體的外輪廓及其凸塊部可組設於本體之凹陷部及其內凹槽
    內」，換言之，該框體之外輪廓係一體成型且向外側沿伸有
    適當長度（即至身部處）之條狀物，因此，握於柄身出力轉
    動時，系爭專利的框體外輪廓呈條狀物所能承受之扭力或承
    受之變形力量均大於舉發證據二之補強桿(50)及補強件(30)
    間所能承受之扭力或變形力量，足證系爭專利之框體外輪廓
    呈條狀物，非舉發證據二補強桿(50)之等效轉用技術等情。
  3.原公告本之申請專利範圍第2 、3 、5 、7 項更正刪除。
  4.綜上，被告僅為一己作業之便而未深入了解二案間之差異性
    ，以偏蓋全解讀及抹殺系爭專利案進步性存在，容有違誤，
    訴願決定未予糾正，亦有未合。
  (三)並聲明求為判決撤銷訴願決定及原處分。
四、被告則以：
  (一)經查被告已於98年7 月2 日以（98）智專三(三)05055 字第09
    841156240 號函勘誤本舉發案之98年4 月17日（98）智專三
    (三)05055 字第09820220490 號舉發審定書之理由(一)後段為「
    該更正本不符合專利法第64條第1 項各款及第2 項之規定，
    不准予更正，本舉發案依原公告本之內容審查。另本案由舉
    發理由書及答辯書可充分瞭解內容，案情已臻明確，核無面
    詢之必要，合先敘明。」，依行政程序法第114 條第1 項第
    2 款規定，其瑕疵已補正，故起訴無理由。
  (二)原告於97年11月11日提出申請專利範圍、說明書更正本，與
    96年3 月21日之公告本比較，該更正本將說明書第3 頁第4
    行第26字、第6 頁第3 行第20字、第6頁 第7 行第7 字及申
    請專利範圍第1 項第4 行第10字「任意幾何形狀」更正為「
    非圓形狀」，及說明書第6 頁第7 行第16字刪除「圓形狀」
    ，係不屬審定公告核准專利之專利說明書或圖式所揭示之範
    圍，超出申請時原說明書或圖式所揭露之範圍，導致實質變
    更申請專利範圍；說明書中刪除第5 圖及第8 圖之說明及圖
    式，非為申請專利範圍之減縮、誤記事項之訂正或不明瞭記
    載之釋明之事項，該更正本不符合專利法第64條第1 項各款
    及第2 項之規定，不准予更正，本舉發案依原公告本之內容
    審查，故起訴無理由。
  (三)證據2 與原公告本之系爭專利申請專利範圍第1 項比較：系
    爭專利之鋁材本體(1) 可對應證據2 之非鐵金屬本體(20)，
    系爭專利之鋼材或鐵材框體(2) 可對應證據2 之鐵材補強件
    (30)，系爭專利之頭部(10)可對應證據2 之夾持端(24)，系
    爭專利之凹陷部(101) 可對應證據2 之通孔(25)，系爭專利
    之貫穿孔(102) 可對應證據2 之凸緣(27)，系爭專利之空間
    部(20)可對應證據2 之補強件(30)之中央空間，系爭專利之
    鎖合件可對應證據2 之C 形扣(29)，系爭專利之主要構件已
    被揭露於證據2 ，兩案差別在於系爭專利之「蓋體(3) 」結
    構特徵，雖難謂系爭專利不具新穎性，惟其已被揭露於證據
    3 之第1 圖上方蓋片、第2 圖剛性蓋片(20)，系爭專利係為
    其所屬技術領域中具有通常知識者依申請前之先前技術所能
    輕易完成，因此由證據2 和證據3 之組合可證明系爭專利申
    請專利範圍第1 項不具進步性。又查系爭專利申請專利範圍
    第4 項「其中該框體係可為凹陷狀或透空狀者為最佳」，其
    特徵已被揭露於證據2 之補強件(30)透空狀，故分別依據證
    據2 和證據3 之組合或證據2 和證據4 之組合可證明系爭專
    利申請專利範圍第4 項不具進步性。另查系爭專利申請專利
    範圍第6 項「其中該凹陷部亦可同時位於本體之頭部及身部
    的適當位置處，以作為框體的外輪廓及其凸塊部可組設於本
    體之凹陷部及其內凹槽內者」，其特徵為證據2 之補強桿(5
    0)等效轉用技術，故分別依據證據2 和證據3 之組合或證據
    2 和證據4 之組合可證明系爭專利申請專利範圍第6 項不具
    進步性等語，資為抗辯。
  (四)並聲明求為判決駁回原告之訴。
五、參加人未於準備程序及言詞辯論期日到場，亦未以書狀聲明
    、陳述。
六、得心證之理由：
  (一)按系爭「金屬輕質化棘輪扳手構造」發明專利案係於94年12
    月7 日申請專利，經被告於95年12月27日審定准予專利，其
    是否違反規定，自應以核准時所適用之92年2 月6 日修正公
    布之專利法規定為斷。次按凡利用自然法則之技術思想之創
    作，而可供產業上利用者，固得依系爭專利核准時專利法第
    21條暨第22條第1 項前段之規定申請取得發明專利。惟其發
    明「雖無第1 項所列情事，但為其所屬技術領域中具有通常
    知識者依申請前之先前技術所能輕易完成時」，仍不得依法
    申請取得發明專利，復為同法第22條第4 項所明定。
  (二)關於原告主張其申請面詢而被告未予面詢亦未說明理由部分
    ：
    原告前於本件舉發案被告審查中固曾申請面詢，惟被告認無
    面詢必要而未予面詢，雖漏未於原處分中敘明其理由，然其
    後被告已於98年7 月2 日（98）智專三(三)05055 字第098411
    56240 號函說明不辦理面詢之理由，依行政程序法第114 條
    第1 項第2 款規定，其瑕疵已補正，故原告此部分所訴為無
    理由。
  (三)關於原告主張更正部分：
  1.按「發明專利權人申請更正專利說明書或圖式，僅得就下列
    事項為之：一、申請專利範圍之減縮。二、誤記事項之訂正
    。三、不明瞭記載之釋明。」、「前項更正，不得超出申請
    時原說明書或圖式所揭露之範圍，且不得實質擴大或變更申
    請專利範圍。」為上揭專利法第64條第1 、2 項所明定。而
    依專利審查基準第2-6-69頁第(3) 點規定，「請求項之上位
    概念技術特徵更正為發明說明中所揭露之下位技術特徵，而
    該下位概念技術特徵非屬『原發明說明中已明確記載且為發
    明說明所支持者』。」其更正結果將導致實質擴大或變更原
    核准公告之申請專利範圍，應不准更正。例如：將請求項記
    載之「有機酸」更正為下位概念技術特徵「甲酸」或「乙酸
    」，除非在發明說明中已明確記載該下位概念技術特徵，且
    為發明說明所支持，否則於更正後將導致實質變更申請專利
    範圍。復依專利審查基準第2-6-72頁第(5) 點規定，專利權
    人提出之更正內容，部分可接受，部分不可接受時，被告應
    敘明理由通知專利權人於指定期間內重新提出更正；屆期不
    更正者，依該現有資料逕行審查。
  2.本件系爭專利97年11月11日更正本係：大致上將原專利說
    明書第3 頁第4 行、第6 頁第3 行、第6 頁第7 行及原申請
    專利範圍第1 項第4 行之「任意幾何形狀」更正為「非圓形
    狀」，及說明書第6 頁第7 行第16字刪除「圓形狀」；增
    加原專利說明書第3 頁「指定代表圖」、第10頁「主要元件
    符號說明」之元件符號「底內壁205 」，並於原專利說明書
    第6 頁第7 行最後1 字起增加「於空間部20的內緣形成有底
    內壁205 ，以作為增加內凹狀空間部20或框體2 的應力強度
    及增長使用壽命之用；另，」等字；刪除原申請專利範圍
    第4 項之「或透空狀者」，並配合刪除圖式第5 圖、專利說
    明書第8 頁第2 段；刪除原申請專利範圍第7 項，並配合
    刪除圖式第8 圖、專利說明書第9 頁第2 段。
  3.前揭第點更正將原申請專利範圍第1 項本體頭部內之凹陷
    部，由「任意幾何形狀」更正為「非圓形狀」，並將原專利
    說明書內有關本體頭部凹陷部(101) 、框體(2) 內空間部(2
    0)內緣所述之「任意幾何形狀」亦更正為「非圓形狀」。查
    「非圓形狀」縱為「任意幾何形狀」之下位概念，然系爭專
    利原專利說明書敘及本體頭部凹陷部時，並沒有明確記載「
    非圓形狀」，即非屬上揭專利審查基準規定之『原發明說明
    中已明確記載且為發明說明所支持者』，揆諸上揭專利法及
    專利審查基準規定，此部分更正將導致實質變更申請專利範
    圍，應不准更正。另說明書第6 頁第7 行第16字刪除「圓形
    狀」，係對原說明書文字所為之刪減，非屬專利法第64條第
    1 項第1 至3 款中所規定的情形之一，亦應不准更正。
  4.前揭第點更正係將原先存在於第1 圖內之構件增加元件符
    號「底內壁205 」及相關說明，屬「不明瞭記載之釋明」且
    無實質擴大或變更申請專利範圍；第點更正係將原申請專
    利範圍第4 項之框體可為「凹陷狀或透空狀」，減縮成僅有
    「凹陷狀」，並配合將涉及「透空狀」之圖式第5 圖及相關
    說明刪除，無實質擴大或變更申請專利範圍。第點更正則
    是將原申請專利範圍第7 項附屬項刪除，並配合將圖式第8
    圖及相關說明刪除，應屬「申請專利範圍之減縮」亦未實質
    擴大或變更申請專利範圍。故前揭第至點部分內容，應
    無違專利法第64條第1 、2 項規定，應可更正。原告上揭更
    正有一部分不可更正（如前揭第點），其餘部分可更正，
    被告作成本件舉發成立之處分前，未通知專利權人重新提出
    更正本而逕依系爭專利原公告本審查，程序上雖有些微瑕疵
    ，惟上揭申請專利範圍之更正既不應准許，亦即仍應以原
    公告本之申請專利範圍為審查，即不影響本件系爭專利申請
    專利範圍是否具進步性之判斷，先予敘明。
  (四)有關系爭專利申請專利範圍是否不具新性、進步性部分：
  1.系爭專利創作目的為提供一種藉由鋁製成之本體的凹陷部內
    組設有框體，且該框體的硬度必需大於本體的硬度，並使該
    框體之空間部內至少可供棘輪頭容置之用，以藉由鎖合件的
    作用而將蓋體組設封合於本體之凹陷部頂緣上，而達到將框
    體組設定位於本體之凹陷槽內者；如此，其不但保有原來的
    扭力強度，且亦能使整體的重量變得更輕質化，以利外出攜
    帶及施力之便外，同時，亦能降低其導電能力，以降低意外
    危險及增加其使用的場合者為其進步性之功效者（其專利申
    請專利範圍及相關圖式如附表一所示）。
  2.參加人所提出之舉發證據：
  (1)證據二為民國90年5 月1 日公告之第89211555號「具輕量化
    及補強結構之扳手與套筒」新型專利案，其係一種具輕量化
    及補強結構之扳手，包含有：一本體，係由非鐵金屬製成，
    具有一長形柄身；至少一夾持端，位於該柄身一端，用以驅
    轉螺接元件；至少一補強件，其硬度較該本體高，設於該夾
    持端中；至少一補強桿，其硬度較該本體高，沿該柄身軸向
    設於該柄身中。此外，該扳手亦可驅轉一套筒，該套筒亦由
    非鐵金屬製成，其頂端設有一接孔，以供套接於該扳手；一
    加強件，其硬度較套筒高，於中央並設一孔部，該加強件係
    設於該接孔中。藉此，該扳手及套筒係具有輕量化、強度佳
    、不導磁以及適於狹隘空間操作之作用（其相關圖式如附圖
    二所示）。
  (2)證據三為79年6 月1日 公告之第78203641號「板型棘輪扳手
    」新型專利案，其係一種板型棘輪扳手，係包含：一板手本
    體，其頂底側且各平行凹設一長形之收容部位，該收容部位
    一端並凹設一貫穿頂底之孔口；二剛性蓋片，係分別對應嵌
    合於該扳手本體之收容部位，其對應該孔口處並各凹設一軸
    樞孔；一用以驅動螺帽之棘輪頭，係軸立於該孔口並保持其
    頂底端軸受限於剛性蓋片之軸樞孔，其腹側且環設有齒部；
    一棘齒爪，係設於該棘輪頭齒部一側，俾對該齒部作單向制
    動；其特徵係在於：該扳手本體位居軸線之孔口側且凹設一
    沿中心軸延伸之凹槽，該凹槽並水平嵌設一具單向開口之套
    筒，該套筒內側依序套設一彈性元件及一頂持元件；而該棘
    齒爪係呈一厚實塊體其中具有一六角周邊之定位孔而配合一
    具六角頭之軸梢串接軸立，該軸梢之頂端係凹設一具螺孔之
    凹槽部，並配合一具穿孔橫肋之撥動片嵌合定位，其朝向該
    棘輪頭之前端二側對應分隔且各凸設一對爪部，俾供相對咬
    合該齒部；另端則收束於中心軸線並形成相交軸線之二頂持
    面，俾供該頂持元件之相對頂迫；據此達成扳手之裝配容易
    、降低成本及動作確實穩固之效用者（其相關圖式如附圖三
    所示）。
  (3)證據四為94年11月21日公告之第94205259號「棘輪扳手之結
    構改良」新型專利案，其係一種棘輪扳手之結構改良，尤指
    一種可降低整體棘輪扳手重量，使用操作上能更為靈活、輕
    巧，能充份發揮其優異效能之新穎結構設計。本創作於結構
    設計上係包括一扳手主體、補強定位塊、棘輪、左右齒塊、
    彈簧及方向控鈕等結構元件組成；其主要係於扳手主體係以
    鋁合金材質製成，而其前端之組合槽下方增設有一弧形結合
    槽，藉以可套置結合一合金鋼材質之補強定位塊，補強定位
    塊上設有二定位槽，可讓左右齒塊之下端置定；藉由其優異
    獨特之結構設計組合可降低整體棘輪扳手重量，使用操作上
    能更為靈活、輕巧，整體結構設計上可充分發揮其優異之效
    能者（其相關圖式如附圖四所示）。
  (4)證據五為88年7 月1 日公告之我國第8720849 號「扳手夾持
    座之結構」專利案，其係一種扳手夾持座之結構，其主要係
    於扳手夾持座內緣之環面側壁相對位置處，鑽穿兩相對之定
    孔，用以供一外形略呈Ω形之卡掣體套設，而該卡掣體係為
    一柱形體，大略呈一Ω形，其兩端凸設之套柱套設於夾持座
    之定孔內，使其於扳手夾持座之內緣適當處形成一凸緣部，
    俾使得套置於夾持座內之螺帽可頂抵於該凸緣處，而不會產
    生夾持座滑離螺桿頭之情事，以提高工作效率者（其相關圖
    式如附圖五所示）。
  3.證據二能否證明系爭專利申請專利範圍第1 至7 項不具新穎
    性部分：
  (1)系爭專利申請專利範圍第1 項係以吉普生式撰寫之獨立項，
    其中「該本體係以鋁材質所製成，其大致上可分為頭部及身
    部，且於該頭部內則形成有任意幾何形狀的凹陷部」可對應
    證據2 說明書第7 頁第三行對於扳手亦為鋁合金所製成之敘
    述以及圖式第5 圖具有頭部及身部之棘輪扳手其頭部內形成
    有近圓形幾何形狀之凹陷部；「該框體係以鋼材或鐵材所製
    成，其中該框體內形成有空間部，且該框體的硬度必需大於
    本體的硬度，使該框體的外輪廓係相對於凹陷部的內輪廓而
    生，以致使框體能被組設於凹陷部內」其中框體可對應於證
    據2 之補強件，另證據2 說明書第7 頁亦說明補強件為鐵金
    屬以及第6 頁敘述之補強件之硬度較本體高及圖式第5 圖之
    特徵；然系爭專利申請專利範圍第1 項「由鎖合件的作用而
    將蓋體組設封合於本體之凹陷部頂緣上，而達到將框體組設
    定位於本體之凹陷槽內者。」之特徵並未見於證據2 之中，
    故以證據2 難謂系爭專利申請專利範圍第1 項不具新穎性。
  (2)又系爭專利申請專利範圍第2-7 項係依附於第1 項獨立項所
    述構成之全部技術特徵再予附加描述之附屬項，均係限縮在
    第1 項獨立項之範圍中，證據2 既未能證明申請專利範圍第
    1 項獨立項不具新穎性，其依附獨立項之申請專利範圍第2
    項至第7 項自亦不足以證明不具新穎性。
  4.證據2 和證據3 之組合、證據2 和證據4 之組合可否證明系
    爭專利申請專利範圍第1-6項不具進步性部分：
  (1)系爭專利申請專利範圍第1 項為一金屬棘輪扳手，主要包括
    本體、框體及蓋體，而其特徵在於：本體大致上分為頭部及
    身部，該頭部內形成有任意幾何形狀的凹陷部，並於凹陷部
    適當處形成有貫穿孔；框體內形成有空間部，框體的硬度大
    於本體，並使該框體外輪廓係相對於凹陷部內輪廓而生，以
    致框體能被組設於凹陷部內，並藉由鎖合件作用將蓋體組設
    封合於本體凹陷部頂緣，並達到將框體組設定位於本體凹陷
    槽內者。與舉發證據二相較，系爭專利之本體、框體類似於
    證據二之本體、補強件，而系爭專利之本體頭部、頭部凹陷
    部及框體空間部則相當於舉發證據二本體夾持端、通孔及補
    強件之中央空間；而系爭專利之鎖合件目的在將框體組設定
    位於本體凹陷槽內，與舉發證據二用以定位補強件與棘輪之
    C 形扣類似，是系爭專利主要技術特徵均為舉發證據二所揭
    露。原告雖稱系爭專利之鎖合件與舉發證據二之C 形扣技術
    手段不同云云，惟依系爭專利原專利說明書第6 頁倒數第5
    行所示，其鎖合件亦可為扣環，難謂與舉發證據二之C 形扣
    為完全不同之技術手段，故原告所述並無足採。而系爭專利
    與舉發證據二之差異僅在於蓋體有無之不同，然舉發證據三
    第1 圖上方蓋片、第2 圖剛性蓋片或舉發證據四第2 圖之上
    方蓋片，確實已揭露類似系爭專利之蓋體構造，故系爭專利
    申請專利範圍第1 項為所屬技術領域中具有通常知識者得依
    申請前計有舉發證據二、三或二、四之組合所能輕易完成者
    ，不具進步性。
  (2)系爭專利申請專利範圍第2 項係「根據申請專利範圍第1 項
    之金屬輕質化棘輪扳手構造，其中該框體與凹陷部間不會產
    生轉動。」查，系爭專利申請專利範圍第2 項為依附於獨立
    項之附屬項解釋時應包含獨立項之所有技術特徵，又其附屬
    特徵與證據二之咬嚙部與掣齒構件配合，其補強件與通孔間
    亦不會產生轉動之效果相同，系爭專利申請專利範圍第2 項
    與證據2 所具有的功效相當，故系爭專利申請專利範圍第2
    項為所屬技術領域中具有通常知識者運用申請前證據2 及證
    據3 、證據2 及證據4 之組合所能輕易完成者，系爭專利申
    請專利範圍第2 項難謂具進步性。
  (3)系爭專利申請專利範圍第3 項「根據申請專利範圍第1 項之
    金屬輕質化棘輪扳手構造，其中該框體頂緣與凹陷部頂緣間
    形成階級差，以供蓋體置放之用。」查系爭專利申請專利範
    圍第3 項為依附於獨立項之附屬項解釋時應包含獨立項之所
    有技術特徵，又其附屬特徵與證據三圖2 或證據四圖2 將蓋
    片置放階級中之結構相當，其功效均為達到鎖合後穩固之效
    果，故系爭專利申請專利範圍第3 項為所屬技術領域中具有
    通常知識者運用申請前證據2 及證據3 、證據2 及證據4 之
    組合所能輕易完成者，系爭專利申請專利範圍第3 項難謂具
    進步性。
  (4)系爭專利申請專利範圍第4 項係「根據申請專利範圍第1 項
    之金屬輕質化棘輪扳手構造, 其中該框體係可為凹陷狀或透
    空狀者為最佳。」查系爭專利申請專利範圍第4 項為依附於
    獨立項之附屬項解釋時應包含獨立項之所有技術特徵，又其
    附屬特徵與舉發證據二之補強件透空狀相同或為簡單形狀之
    變換，且並未較證據2 具有功效之增進，故系爭專利申請專
    利範圍第4 項為所屬技術領域中具有通常知識者運用申請前
    證據2 及證據3 、證據2 及證據4 之組合所能輕易完成者，
    系爭專利申請專利範圍第4 項難謂具進步性。
  (5)系爭專利申請專利範圍第5 項「根據申請專利範圍第1 項之
    金屬輕質化棘輪扳手構造，其中該凹陷部上下兩端形成有內
    凹槽，以供框體上下兩端的凸塊部及其外輪廓均可組設於本
    體之凹陷部及其內凹槽內。」查系爭專利申請專利範圍第5
    項為依附於獨立項之附屬項解釋時應包含獨立項之所有技術
    特徵，證據2 、3 、4 之結構特徵並未揭示申請專利範圍第
    5 項「凹陷部上下兩端形成有內凹槽，以供框體上下兩端的
    凸塊部及其外輪廓均可組設於本體之凹陷部及其內凹槽內。
    」之結構特徵，又系爭專利申請專利範圍第5 項利用框體外
    型的改變配合內凹槽的設計，藉由凸塊與凹槽的結合可更進
    一步達到框體穩固結合的效果相較於證據2 僅利用咬嚙部、
    掣齒構件防止轉動合結合的效果為佳，故以證據2 及證據3
    、證據2 及證據4 之組合，難謂系爭專利申請專利範圍第5
    項不具進步性。
  (6)系爭專利申請專利範圍第6 項係「根據申請專利範圍第1 項
    之金屬輕質化棘輪扳手構造，其中該凹陷部亦可同時位於本
    體之頭部及身部的適當位置處，以作為框體的外輪廓及其凸
    塊部可組設於本體之凹陷部及其內凹槽內者。」系爭專利申
    請專利範圍第6 項為依附於獨立項之附屬項解釋時應包含獨
    立項之所有技術特徵，又系爭專利申請專利範圍第6 項之附
    屬特徵並未見於證據2 、3 、4 之中，又原處分以申請專利
    範圍第6 項之附屬特徵屬證據2 補強桿之等效置換為不具進
    步性之論述，然系爭專利申請專利範圍第6 項之凹陷部同時
    位於本體及身部之適當位置時，結合之框體可同時對本體及
    身部的結構強度提供貢獻，與證據2 之補強桿僅在身部的位
    置，對於頭部或頭部連接至身部之的結構強度並無法提供貢
    獻，兩者相較之下顯有差異，並非為等效置換，故以證據2
    及證據3 、證據2 及證據4 之組合，難謂系爭專利申請專利
    範圍第6 項不具進步性。
  5.證據2 、證據3 、證據5 或證據2 、證據4 、證據5 之組合
    能否證明系爭專利申請專利範圍第7 項不具進步性部分：
    系爭專利申請專利範圍第7 項係「根據申請專利範圍第1 項
    之金屬輕質化棘輪扳手構造，其中該凹陷部的側方適當處形
    成有定位槽，且該定位槽係與凹陷部呈連通，以供呈近Ω形
    狀的薄片彈性金屬框體恰能組設於凹陷部的一側方，且能使
    框體兩側接腳恰能組設於定位槽內者。」查系爭專利申請專
    利範圍第7 項為依附於獨立項之附屬項解釋時應包含獨立項
    之所有技術特徵，又其附屬特徵與證據5 圖10-12 利用一外
    形略呈Ω形之卡掣體套設，其兩端凸設之套柱套設於夾持座
    之定孔內，使其於扳手夾持座之內緣適當處形成一凸緣部，
    俾使得套置於夾持座內之螺帽可頂抵於該凸緣處，而不會產
    生夾持座滑離螺桿頭之效果相當，故系爭專利申請專利範圍
    第7 項為所屬技術領域中具有通常知識者運用申請前證據2
    、證據3 、證據5 或證據2 、證據4 、證據5 之組合所能輕
    易完成者，系爭專利申請專利範圍第7 項，難謂具進步性。
  (五)又更正應於舉發審定前向被告提出申請，原告於本院始又主
    張更正刪除系爭專利申請專利範圍第2 、3 、5 、7 項，本
    院無從處理，併予敘明。
七、綜上所述，參加人所提舉發證據可證明系爭專利申請專利範
    圍第1 至4 項、第7 項不具進步性，雖不能證明第5 、6 項
    不具進步性，惟原告並未於舉發審定作成前減縮其不符專利
    要件之請求項，被告無從依原告一專利說明書而逕自分割為
    一部請求項維持專利權、一部請求項撤銷專利權之處分，故
    就系爭專利舉發案仍應為全部舉發成立撤銷專利權之處分。
    被告原處分認舉發證據亦可證明系爭專利申請專利範圍第5
    、6 項不具進步性部分，雖理由略有瑕疵，惟處分結果無異
    ，仍應予維持。訴願決定予以維持，核無不合。原告訴請撤
    銷原處分與訴願決定，為無理由，應予駁回。
八、據上論結，本件原告之訴為無理由，依智慧財產案件審理法
    第1 條，行政訴訟法第218 條、第98條第1 項前段，民事訴
    訟法第385 條第1 項前段，判決如主文。
中    華    民    國    99     年     7     月    1   日
                    智慧財產法院第二庭
                          審判長法  官  陳國成
                                法  官  蔡惠如
                                法  官  陳忠行
以上正本係照原本作成。
如不服本判決，應於送達後20日內，向本院提出上訴狀並表明上
訴理由，如於本判決宣示後送達前提起上訴者，應於判決送達後
20日內補提上訴理由書（須按他造人數附繕本）。
中    華    民    國    99     年     7     月    1   日
                                書記官  陳士軒


司法院資訊處製作；財團法人民間司法改革基金會備份。
